最  高  行  政  法  院  判  決
110年度上字第327號
上  訴  人  王金菊                                    
訴訟代理人  楊進興  律師
被 上訴 人  財政部北區國稅局

代  表  人  蔡碧珍              
訴訟代理人  黃伯瑞                   
上列當事人間綜合所得稅事件，上訴人對於中華民國110年2月25
日臺北高等行政法院109年度訴字第220號判決，提起上訴，本院
判決如下：
　　主  文
上訴駁回。
上訴審訴訟費用由上訴人負擔。
　　理  由
一、被上訴人代表人由王綉忠變更為蔡碧珍，茲據新任代表人具
    狀聲明承受訴訟，核無不合，先予敘明。
二、上訴人與訴外人中國銲條機械股份有限公司（下稱中國銲條
    公司）間確認本票債權不存在等事件，經臺灣高等法院102
    年度重上更㈠字第119號確定民事判決（下稱系爭119號民事
    判決）確認上訴人對中國銲條公司本票債權新臺幣（下同）
    15,720,000元（下稱系爭本票債權）及自民國98年12月15日
    起至清償日止按週年利率20%計算之遲延利息債權（下稱系
    爭遲延利息）存在，最高法院105年度台上字第1262號民事
    裁定（與系爭119號民事判決合稱系爭民事裁判）駁回兩造
    上訴確定。中國銲條公司為清償上訴人上開債務，先於104
    年7月15日經臺灣臺北地方法院（下稱臺北地院）民事執行
    處執行其所提存之擔保金8,682,766元（清償利息8,613,006
    元，執行費69,760元），再於105年9月6日至臺北地院民事
    執行處繳納28,335,465元（清償債權本金15,720,000元、利
    息12,559,465元，餘為執行費）足額清償債務。被上訴人查
    得上訴人未辦理105年度綜合所得稅結算申報，惟其當年度
    有取自中國銲條公司利息所得12,559,465元及他筆利息所得
    36,000元，已超過該年度規定之免稅額及標準扣除額之合計
    數，經審理違章成立，乃核定其105年度綜合所得總額12,59
    5,465元，綜合所得淨額12,420,465元，應補徵稅額4,284,2
    09元，並按所漏稅額4,284,209元處0.4倍之罰鍰1,713,683
    元。上訴人就利息所得12,559,465元及罰鍰處分不服，申請
    復查，未獲變更，提起訴願，遭決定駁回後，提起行政訴訟
    ，並聲明：撤銷訴願決定及原處分（含復查決定），經臺北
    高等行政法院（下稱原審）109年度訴字第220號判決（下稱
    原判決）駁回後，遂提起本件上訴，並聲明：原判決廢棄；
    訴願決定及原處分均撤銷。
三、上訴人起訴主張、被上訴人在第一審的答辯，均引用原判決
    的記載。
四、原審斟酌全辯論意旨及調查證據之結果，以：
  ㈠補徵稅額部分：
　1.系爭民事裁判確認上訴人對中國銲條公司僅有1,572萬元本
    金債權存在，且該借款確有以月息2分計息之約定；中國銲
    條公司為清償上訴人上開債務，先於104年7月15日經臺北地
    院民事執行處執行其所提存之擔保金8,682,766元（清償利
    息8,613,006元，餘為執行費），再於105年9月6日至臺北地
    院民事執行處繳納28,335,465元（清償債權本金15,720,000
    元、利息12,559,465元，餘為執行費）足額清償債務，有臺
    北地院民事執行處105年9月5日壬股102年司執字第129739號
    、129739號之1債權計算書及105年9月6日訊問筆錄（原處分
    可閱覽卷第89-94、5-6頁）、臺北地院送存代理國庫銀行支
    票清單（原處分可閱覽卷第88頁）、臺北地院民事執行處10
    8年6月15日北院忠102司執壬字第20263號函（原處分可閱覽
    卷第147頁）可稽，足知上訴人105年度受領中國銲條公司債
    權清償金額計28,335,465元，其中12,559,465元確實為利息
    所得【即系爭民事裁判確認債權本金15,720,000元×週年利
    率20%×2,458日/365日（98年12月15日起息日至105年9月6日
    還款日總共2,458日）＝21,172,471元，減除104年以提存擔
    保金繳納之8,613,006元即為12,559,465元，參見原處分卷
    第93頁下方列示之計算式】，則被上訴人以上訴人105年度
    取得綜合所得總額已超過該年度規定之免稅額及標準扣除額
    之合計數，惟上訴人未依所得稅法規定計算及申報綜合所得
    稅額，乃歸入其當年度綜合所得總額12,595,465元（即系爭
    利息所得12,559,465元+他筆利息所得36,000元），核定綜
    合所得淨額12,420,465元（兩造就其餘核定項目均無爭執）
    ，應補徵稅額4,284,209元，原審經核並無違誤。
　2.被上訴人依系爭民事裁判及民事執行處相關文書，認定上訴
    人對中國銲條公司借款僅有1,572萬元，中國銲條公司除執
    行費以外之其餘給付，即104年8,613,006元（原審按：此筆
    給付非本件爭訟範圍）及105年12,559,465元均為利息，則
    上訴人主張中國銲條公司清償12,559,465元部分非屬利息而
    係債權本金，即應由其負舉證之責。又依系爭119號民事判
    決、臺北地院103年度重訴字第96號民事判決認定，以及訴
    外人潘英穗、陳明政及潘英陽等人於相關系爭民事爭訟事件
    中之陳稱可知，上開人等或因未實際見聞借款交付之事實，
    或因與中國銲條公司間存在利益衡突，該等證詞均無從據為
    上訴人除1,572萬元借款外，另有實際交付2,428萬元借款金
    錢事實之佐證，從而，上訴人援引潘英穗、陳明政及潘英陽
    等人證詞，實無從據為其有利之認定。再者，依訴外人高文
    利（時任中國銲條公司副董事長）於系爭119號民事案件103
    年3月28日準備程序時陳稱可知，高文利於系爭民事爭訟中
    ，並未對上訴人與中國銲條公司間之借款本金為4,000萬元
    為證明，反之，超過1,572萬元部分借貸關係存在與否乃係
    該等案件之爭執事項，據此，上訴人援引高文利於系爭119
    號民事案件中之證詞，自無從據為其有利之認定。此外，依
    訴外人謝予平（時任中國銲條公司財務副理）於臺灣高等法
    院100年度重上字第464號民事案件（下稱系爭464號案件）1
    01年7月18日準備程序證稱可知，謝予平係證述陳明政所處
    理部分（即中國銲條公司與本件上訴人間之借貸關係）之債
    權金額僅為1,572萬元，其餘債務則為該公司或以客票、或
    以售屋等其他方式進行清償，核與上訴人主張相左，是謝予
    平於系爭464號案件之證詞，顯無法據為上訴人有利之認定
    。
　3.中國銲條公司於105年9月6日透過臺北地院民事執行處給付
    予本件上訴人12,559,465元部分，乃該公司清償上訴人之抵
    押債權及本票債權（原審按：兩者係同一筆債權），自98年
    12月15日起至清償日止按年利率20%計算之利息，有臺北地
    院民事執行處102年度司執字第129739號強制執行事件105年
    9月6日訊問筆錄及強制執行金額計算書（原處分可閱覽卷第
    98-99、91-93頁）可參，應可確認。且參上開強制執行金額
    計算書下方所列計算式，前開12,559,465元金額，係以系爭
    119號民事判決確認債權本金872萬元及該民事案件兩造不爭
    執之債權本金700萬元，即總計債權本金1,572萬元，自98年
    12月15日起至105年9月6日止按年利率20%計算之利息無誤，
    故中國銲條公司此次給付其中12,559,465元部分，乃屬上訴
    人因1,572萬元借貸關係存在，原可預期收取之利益，但因
    上訴人與中國銲條公司發生爭議致未能取得，而由民事爭訟
    事件判定中國銲條公司應就上訴人此部分所失利益進行清償
    ，故上訴人取得法定遲延利息之本質，並非所受損害之回復
    ，而係所失利益之取得，則被上訴人審認此部分給付屬於行
    為時所得稅法第14條第1項第4類規定之利息所得，洵屬有據
    。職是，上訴人援引最高法院82年度台上字第710號判決，
    刻意將法定遲延利息性質泛稱損害賠償，指其不屬於所得稅
    法之「所得」云云，容有誤解，尚難採憑。
　4.現行所得稅法對於個人綜合所得稅之課徵，原則上係採取「
    收付實現制」（所得稅法第14條參照）；參諸司法院釋字第
    377號解釋意旨，有關個人所得歸屬年度之認定，乃不問其
    原因事實，而概以實際取得日期為判斷標準，並於其解釋理
    由書明確闡述所得歸屬年度有收付實現制與權責發生制之分
    ，無論何種制度均利弊互見，如何採擇，係立法裁量問題。
    是故個人綜合所得稅之課徵係以年度所得之實現與否為準，
    凡已收取現金或替代現金之報償均為核課對象，若因法律或
    事實上之原因而未能收取者，即屬所得尚未實現，則不列計
    在內（本院101年度判字第386號及101年度判字第1115號判
    決意旨參照）。至於依強制執行取得之一次性法定遲延利息
    之情形，宜否於取得年度一次按全額課稅，則屬立法檢討之
    裁量空間。是以，在現行法制下，因個人綜合所得稅之徵收
    係以收付實現為原則，故除有例外案例，難認得類推適用「
    權責發生制」，而將法定遲延利息按其歸屬年度分攤併入各
    該年度綜合所得總額計算應補繳稅額。從而，上訴人主張一
    次獲得數年之遲延利息僅併入當年度課徵綜合所得稅，有違
    租稅平等原則且不符合量能課稅原則等語，亦難採為有利其
    之認定。
  ㈡罰鍰部分：綜合所得稅係採納稅義務人自行報繳制，故納稅
    義務人就屬所得稅法規定應申報之所得若有漏報或短報，且
    因此有漏稅情事，並納稅義務人就此短、漏報又有故意或過
    失，則除有其他免罰事由外，即合致所得稅法第110條第2項
    規定之漏稅罰。上訴人於105年度獲有系爭利息所得12,559,
    465元，並且臺北地院民事執行處於105年9月6日將上訴人與
    中國銲條公司間拍賣抵押物強制執行事件之債權金額計算書
    發函通知上訴人，而前揭計算書業已詳載金額12,559,465元
    部分屬於債權之利息（參原處分可閱覽卷第91頁）甚明，上
    訴人實難推諉該部分清償非屬於其利息所得。又被上訴人查
    得上訴人當年度另獲有他筆利息所得36,000元，而納稅事實
    之發生與納稅義務人生活息息相關，納稅義務人當有能力加
    以注意。是以，上訴人取得系爭利息所得12,559,465元及他
    筆利息所得36,000元，兩筆所得共計12,595,465元，已超過
    當年度規定之免稅額及標準扣除額合計數，其未依規定辦理
    綜合所得稅結算申報，致生短漏稅額4,284,209元，違反行
    為時所得稅法第71條第1項前段規定，該當同法第110條第2
    項所定處罰要件，且其有可責性存在，不符合納稅者權利保
    護法第16條第1項規定無故意或過失而不予處罰之要件，自
    應受罰。被上訴人按所漏稅額4,284,209元裁處0.4倍之罰鍰
    計1,713,683元，並未逾法定裁量範圍，亦無裁量濫用或裁
    量怠惰情事，於法並無違誤。綜上，原處分並無違法，訴願
    決定予以維持，核無不合，乃判決駁回上訴人在第一審之訴
    。
五、本院按：　
　㈠行為時所得稅法第14條第1項第4類規定：「個人之綜合所得
    總額，以其全年下列各類所得合併計算之：……第四類：利息
    所得：凡公債、公司債、金融債券、各種短期票券、存款及
    其他貸出款項利息之所得……。」第71條第1項規定：「納稅
    義務人應於每年5月1日起至5月31日止，填具結算申報書，
    向該管稽徵機關，申報其上一年度內構成綜合所得總額或營
    利事業收入總額之項目及數額……計算其應納之結算稅額，於
    申報前自行繳納。……」第110條第2項規定：「納稅義務人未
    依本法規定自行辦理結算、決算或清算申報，而經稽徵機關
    調查，發現有依本法規定課稅之所得額者，除依法核定補徵
    應納稅額外，應照補徵稅額，處3倍以下之罰鍰。」又裁處
    時之稅務違章案件裁罰金額或倍數參考表關於所得稅法第11
    0條第2項綜合所得稅部分規定：「納稅義務人未依本法規定
    自行辦理結算、決算或清算申報，而經稽徵機關調查，發現
    有依本法規定課稅之所得額者，除依法核定補徵應納稅額外
    ，應照補徵稅額，處3倍以下之罰鍰。一、未申報所得屬裁
    罰處分核定前已填報扣免繳憑單及股利憑單之所得，且非屬
    第4點情形者。處所漏稅額0.4倍之罰鍰。」
　㈡所得稅法採取綜合所得概念，個人之綜合所得總額，以其全
    年各類所得合併計算之。有關所得之分類，從產生所得之泉
    源進行分類，可分成因勞動力而取得、因資本而取得及其他
    所得等3大類，因資本而取得包括財產交易所得及資本利得
    ，資本利得又可區分為股利或合作社分配之盈餘、利息所得
    、租金所得及權利所得。消費借貸有利息之約定者，利息為
    使用金錢之對價，亦是貨幣之時間價值，借用人支付利息係
    基於消費借貸契約之對價關係（民法第477條參照），利息
    乃是提供金錢資本予他人使用一段期間，而取得之對價給付
    ，屬於從債權所產生之收益，係自債權取得之所得，此種履
    行利益之損害賠償，不論是所受損害或所失利益，均屬消費
    借貸行為所產生經濟成果的代替，自應成為課稅所得的範圍
    。此與財政部83年6月16日台財稅字第831598107號函所示情
    形不同，自難比附援引。上訴意旨主張法定遲延利息之性質
    應為填補所受損害之損害賠償，亦即係債務人違約未如期清
    償本金所衍生之賠償，並非「所失利益」，自不屬所得稅法
    所稱之「所得」，當然就沒有課徵所得稅之問題，原判決有
    理由矛盾及違背法令之違法云云，自無足採。
　㈢又「個人所得之歸屬年度，依所得稅法第14條及第88條規定…
    …之意旨，係以實際取得之日期為準，亦即年度綜合所得稅
    之課徵，僅以已實現之所得為限，而不問其所得原因是否發
    生於該年度。」司法院釋字第377號解釋意旨參照。可知，
    我國綜合所得稅之課徵，係以收付實現制為原則，即對於已
    實現之所得課稅；而其實現與否，原則上以是否收到現金或
    足以替代現金之報償為準。又因司法院釋字第377號解釋理
    由書述及：「至於公務員因法定原因停職，於停職間，又未
    支領待遇或生活津貼者，復職時一次補發停職期間之俸給，
    與納稅義務人得依己意變動其所得給付時間之情形不同，此
    種所得係由長期累積形成，宜否於取得年度一次按全額課稅
    ，應於所得稅法修正時予以檢討，併予指明。」財政部乃以
    88年8月12日台財稅第881932202號函釋（下稱88年函釋）：
    「納稅義務人因涉及刑事案件或公務人員懲戒案停職，嗣後
    經判決確定獲准復職，由服務機關一次補發停職期間之薪資
    所得，有關應納稅額之計算，依下列規定辦理：㈠、納稅義
    務人於復職時，由服務機關一次補發停職期間之薪資所得，
    均屬實際補發年度之所得……㈡、納稅義務人領取一次補發停
    職期間之薪資所得，其屬補發以前年度部分，應於辦理復職
    當年度綜合所得稅結算申報時，於申報書中註明補發之事實
    及金額，除檢附相關之扣繳暨免扣繳憑單外，並應檢附補發
    各年度薪資所得明細表，俾供稽徵機關計算補徵綜合所得稅
    。其屬補發復職當年度之薪資部分，仍應併入復職當年度綜
    合所得總額，課徵所得稅。㈢、稽徵機關接獲納稅義務人綜
    合所得稅結算申報書後，應依納稅義務人提供補發各年度薪
    資所得明細表之各年度薪資所得總額，分別併入各該年度綜
    合所得總額計算應補徵之稅額後，彙總一次發單補徵復職年
    度之綜合所得稅。」係屬綜合所得稅改採「權責發生制」課
    徵之例外。是個人所得之歸屬年度，除有執行業務所得查核
    辦法第10條第2項所定、或上述財政部88年函釋等例外情形
    者，得按權責發生制計算所得外，應按收付實現原則計算所
    得，即不問其所得原因發生之年度，應併入實際取得日期所
    屬年度，課徵綜合所得稅。
　㈣復按證據之取捨與當事人所希冀者不同，致其事實之認定亦
    異於該當事人之主張者，不得謂為原判決有違背法令之情形
    。又證據之證明力如何或如何調查事實，事實審法院有衡情
    斟酌之權，苟已斟酌全辯論意旨及調查證據之結果，而未違
    背論理法則或經驗法則，自不得遽指為違法。經查，上訴人
    就其經系爭民事裁判確認之系爭本票債權及系爭遲延利息聲
    請強制執行，業於105年9月6日獲償12,559,465元利息，上
    訴人系爭本票債權之本金15,720,000元亦已全數受償，其於
    105年間取得系爭利息所得12,559,465元等情，為原審依調
    查證據之辯論結果所確定之事實，核與卷內證據相符。原審
    依據系爭民事裁判所認定上訴人對中國銲條公司之債權為15
    ,720,000元及自98年12月15日起至清償日止按週年利率20%
    計算之遲延利息債權存在，及依據民事執行資料，以上訴人
    之債權本金15,720,000元已全數受償，105年亦已取得利息
    所得12,559,465元，原處分將上訴人105年度經強制執行所
    獲之利息所得歸入上訴人105年度所得額(即系爭利息所得12
    ,559,465元+他筆利息所得36,000元)，核定上訴人105年度
    綜合所得淨額12,420,465元，應補稅額4,284,209元，於法
    並無不合。原判決以上訴人105年度取得系爭利息所得， 且
    臺北地院民事執行處於105年9月6日將上訴人與中國銲條公
    司間拍賣抵押物強制執行事件之債權金額計算書發函通知上
    訴人，上訴人實難推諉該部分清償非屬於其利息所得，當有
    能力加以注意，上訴人未依規定辦理綜合所得稅結算申報，
    致生短漏稅額4,284,209元，乃有過失，原處分按所漏稅額
    處0.4倍罰鍰，亦無不合，原判決予以維持原處分，乃屬有
    據。原判決業敘明其判斷之依據及得心證之理由，並就上訴
    人在原審之論據，何以不足採取，分別予以指駁，核無違誤
    ，自並無判決違背法令、判決不備理由或理由矛盾之違法。
　㈤次按綜合所得稅納稅義務人以債權人身分在民事強制執行程
    序中，以其債權之本金、利息之總額，聲請強制執行，而其
    應受分配之金額，不足漬償其全部債權額，如其事先未聲明
    拋棄利息，而當事人間又未約定其抵充之順序（或分配表中
    亦未註明其抵充之順序）者，參照民法第323條之規定，依
    先抵充費用，次充利息，次充原本，基此保護債權人之法理
    ，自應認其應受分配之金額，係先抵充利息債權，以核定其
    所得額，補徵其綜合所得稅。本件上訴人並未舉證證明其與
    債務人間有排除適用民法第323條規定之特約或已對債務人
    表示願將上開獲償金額抵充本金，本件自仍應適用該條所定
    之抵充順序。系爭強制執行所得金額，既未約定清償抵充之
    順序，依上揭民法第323條規定，自應先抵充費用，次充利
    息，次充原本。原判決敘明原處分僅就上訴人經系爭民事裁
    判確認之本票債權1,572萬元所生之遲延利息，經強制執行
    所得者為所得稅之核課，已於105年度經強制執行而實現之
    利息12,559,465元，核無違誤。上訴意旨主張中國銲條公司
    向上訴人借款4,000萬元，其經強制執行始自中國銲條公司
    受償104年度8,613,006元及105年度28,335,465元，上訴人
    本金4,000萬元並未全部獲得清償，何來「所得」可言，原
    判決有理由矛盾及理由不備之違法云云，自無足採。
　㈥個人綜合所得稅之課徵原則上係以年度所得之實現與否為準
    ，凡已收取現金或替代現金之報償均為核課對象，因此可反
    映納稅義務人稅捐負擔能力。所得稅法乃對於納稅義務人一
    個年度內之財產上增益課徵所得稅，採年度課稅原則，其中
    利息因係貸出款項所得之收益，將之併入個人綜合所得總額
    ，課徵個人綜合所得稅，符合量能課稅原則及所得稅法立法
    意旨。上訴人105年度取得之上揭利息所得，係因其經系爭
    民事裁判確認之系爭本票債權及系爭遲延利息聲請強制執行
    ，而於105年9月6日獲償12,559,465元利息，核與財政部88
    年函釋「補發停職薪資」之情形，並不相同，依行為時所得
    稅法之相關規定及司法院釋字第377號解釋意旨，其綜合所
    得稅之課徵，仍應以收付實現為原則，故本件應無改採「權
    責發生制」課徵之例外情形，原判決以上訴人前揭利息所得
    於105年度實現，而維持被上訴人之補稅處分，並無違誤。
    上訴意旨主張造成法定遲延利息一次性依法院判決強制執行
    而領取之情形，並非可歸責於納稅義務人，縱欲計算其年度
    利息所得，自應將利息所得按其歸屬年度分攤併入各該年度
    綜合所得總額計算應補繳之稅額，否則將造成上訴人因一次
    獲得數年之遲延利息，卻僅併入當年度課徵綜合所得稅，致
    實際取得年度之所得總額及淨額提高數倍，因而適用高課稅
    級距及高累進稅率，顯有違租稅平等原則，且不符合量能課
    稅原則，原判決有判決理由矛盾及違背法令之違法云云，自
    無足採。
　㈦綜上所述，上訴人主張均無可採。原判決將訴願決定及原處
    分均予維持，而駁回上訴人在原審之訴，尚無違誤。上訴論
    旨，仍執前詞，指摘原判決違背法令，求予廢棄，為無理由
    ，應予駁回。
六、據上論結，本件上訴為無理由。依行政訴訟法第255條第1項
    、第98條第1項前段，判決如主文。
中　　華　　民　　國　　111 　年　　3 　　月　　10　　日
                    最高行政法院第二庭
                        審判長法官  吳　東　都　
　　　　　　　　　　　　      法官  洪  慕  芳
                              法官　陳　秀　媖
                              法官　林　妙　黛
                              法官　王　俊　雄

以  上  正  本  證  明  與  原  本  無  異
中　　華　　民　　國　　111 　年　　3 　　月　　10　　日
　　　　　　　　　　　　　　　書記官　張  玉  純